臺灣高等法院臺南分院刑事判決　　　 99年度交上訴字第298號
上　訴　人
即　被　告　張庚申
選任辯護人　張智學律師
上列上訴人因公共危險案件，不服臺灣臺南地方法院97年度交訴
字第143號中華民國99年1月28日第一審判決（起訴案號：臺灣臺
南地方法院檢察署97年度偵字第6643號），提起上訴，本院判決
如下：
    主  文
原判決關於肇事逃逸部分撤銷。
張庚申被訴肇事逃逸部分無罪。
    理  由
一、公訴意旨以：被告張庚申係遊覽車司機，為從事駕駛業務之
    人，於民國97年2月24日下午4時30分許，駕駛車牌號碼907-
    FF號營業用大客車（下稱系爭大客車），沿臺南市○區○○
    ○路2段外側車道由西往東方向行駛，途經中華北路2段25巷
    口前時，本應注意汽車行駛時，駕駛人應注意車前狀況及兩
    車併行之間隔，並隨時採取必要之安全措施，而當時為日間
    自然光線，天氣晴，車況正常，視距良好，柏油路面無障礙
    或其他缺陷，並無不能注意之情事，竟疏未注意車前狀況即
    貿然前行，適有同向在右前方由黃棠琳所騎乘之車牌號碼09
    0-BZL號重型機車（下稱系爭重型機車），因超越前車而偏
    左駛至，雙方發生碰撞，致黃棠琳人車倒地，因而受有頭部
    外傷併右顏面挫傷、擦傷、右上肢手肘、前臂擦傷、右手中
    指擦傷、右下肢膝、足踝擦傷等傷害（張庚申被訴業務過失
    傷害部分，業經原審判決無罪確定），詎被告張庚申駕車肇
    事致人受傷後，竟未向員警報案或留在現場等待員警處理，
    亦未將黃棠琳送醫救治，隨即駕駛上開營業用大客車逃離現
    場。嗣警方據報到場處理，循線查獲上情。因認被告張庚申
    涉犯刑法第185條之4之肇事逃逸罪嫌。
二、證據能力方面
  (一)被告以外之人於審判外之言詞或書面陳述，除法律有規定者
    外，不得作為證據，刑事訴訟法第159條第1項定有明文。查
    證人吳麗紅之警詢筆錄、檢察事務官之詢問筆錄，係被告以
    外之人在審判外之陳述，經被告及其辯護人於本院準備程序
    及言詞辯論期日表示不同意採為證據（見本院卷第39、105
    頁），檢察官並未證明上開筆錄內容符合刑事訴訟法第159
    條之2之例外規定，依前揭規定，證人吳麗紅之警詢筆錄、
    檢察事務官之詢問筆錄對於被告並無證據能力，不得以之作
    為認定犯罪事實與否之證據。
  (二)被告以外之人於偵查中向檢察官所為之陳述，除顯有不可信
    之情況者外得為證據，刑事訴訟法第159條之1第2項定有明
    文。證人即被告以外之人於檢察官偵查中之證言性質上均屬
    傳聞證據，然而現階段刑事訴訟法規定檢察官代表國家偵查
    犯罪、實施公訴，依法有訊問被告、證人及鑑定人之權，證
    人、鑑定人且須具結，而實務運作時，偵查中檢察官向被告
    以外之人所取得之陳述，原則上均能遵守法律規定，不致違
    法取供，其可信性極高，故刑事訴訟法第159條之1第2項所
    定「顯有不可信之情況」等語，應係指檢官於取得證言之程
    序上如未違反法律規定時，即非屬顯有不可信之狀況，應有
    證據能力。證人吳麗紅於偵訊及原審經具結後之陳述，被告
    及其辯護人雖以係出於臆測之詞而不同意作為證據（見本院
    卷第39、105頁），然並未具體指出其證詞有何出於臆測之
    詞，本院依證人吳麗紅於偵訊及原審之證述形式觀察，其係
    陳述親見親聞之事實，非出於臆測之詞，自得採為本院判決
    之基礎。
  (三)按被告以外之人於審判外之陳述，雖不符合刑事訴訟法規定
    傳聞證據得為證據之例外規定，而經當事人於審判程序同意
    作為證據，法院審酌該言詞陳述或書面陳述作成時之情況，
    認為適當者，亦得為證據。當事人、代理人或辯護人於法院
    調查證據時，知有刑事訴訟法第159條第1項不得為證據之情
    形，而未於言詞辯論終結前聲明異議者，視為有前項之同意
    ，刑事訴訟法第159條之5亦有明文。本判決所引用具傳聞性
    質之供述證據及非供述證據，經本院於準備程序及言詞辯論
    時提示被告及辯護人均表示無意見（見本院卷第39、105頁
    ），迄於言詞辯論終結前亦未聲明異議，視為同意作為證據
    ，本院審酌該等證據之取得過程並無瑕疵，與本案待證事實
    間復具有相當之關聯性，得採為證據。
三、檢察官認被告涉犯肇事逃逸犯行，係以被告之供述、證人黃
    棠琳、吳麗紅、蘇淑麗之指證，及道路交通事故現場圖、道
    路交通事故調查報告表(一)(二)、現場及車損照片、奇美醫院診
    斷證明書為其論罪之主要依據。訊據被告堅詞否認有肇事逃
    逸犯行，辯稱：當時我駕駛系爭大客車行駛於外側車道，看
    見黃棠琳騎乘之機車與另輛機車在我的大客車前方相撞，我
    立即慢慢煞停，我的大客車並未撞到黃棠琳之機車，之後黃
    棠琳之機車倒在我車前方約2、3輛車之距離，因當時內側車
    道車輛很多，我停車不到1分鐘，見內側車道沒有車輛通行
    ，行駛至內側車道離去，我並非肇事逃逸等語。
四、按犯罪事實應依證據認定之，無證據不得認定犯罪事實；又
    不能證明被告犯罪者，應諭知無罪之判決，刑事訴訟法第15
    4條第2項、第301條第1項分別定有明文。又刑事訴訟法上所
    謂認定犯罪事實之證據，係指足以認定被告確有犯罪行為之
    積極證據而言，該項證據自須適合於被告犯罪事實之認定，
    始得採為斷罪資料；認定犯罪事實所憑之證據，無論係直接
    證據或間接證據，其為訴訟上之證明，須於通常一般之人均
    不致有所懷疑，而得確信其為真實之程度者，始得據為有罪
    之認定，倘其證明尚未達到此一程度，而有合理之懷疑存在
    ，復無其他調查途徑可尋，法院即應為無罪之判決（最高法
    院29年上字第3105號、76年臺上字第4986號判例意旨參照）
    。經查：
  (一)被告駕駛之系爭大客車有與證人黃棠琳騎乘之系爭重型機車
    發生擦撞：
  (1)被告於97年2月24日下午4時30分許，駕駛系爭大客車行駛至
    台南市○○○路○段25巷口前外側車道，證人黃棠琳所騎乘
    之系爭重型機車在系爭大客車之右前方，證人王嘉慧前揹其
    女王宥晴騎乘之車號UP6-098號輕型機車在證人黃棠琳之右
    前方之慢車道，證人黃棠琳欲從系爭大客車所在外側快車道
    與證人王嘉慧騎乘輕型機車之慢車道間超越，在超車過程中
    因證人王嘉慧騎乘之輕型機車向左偏駛而發生本件車禍，證
    人黃棠琳、王嘉慧之機車均倒地，證人黃棠琳受有頭部外傷
    併右顏面挫傷、擦傷、右上肢手肘、前臂擦傷、右手中指擦
    傷、右下肢膝、足踝擦傷等傷害，證人王嘉慧受有左大腳指
    擦傷、右下腹擦傷、左大腿擦傷等傷害，王宥晴受有頭部外
    傷，被告於肇事後並未停留於現場等候員警到場，亦未報警
    電召救護車到場處理、救護，且於警方抵達現場前逕行駕車
    離去等情，業據被告於警詢、偵訊、原審及本院審理中之供
    述在卷（見警卷第5頁、偵卷第5頁、原審卷第119頁、本院
    卷第110頁），且據證人黃棠琳於警詢及原審證述：我要超
    越右前方輕型機車時（指證人王嘉慧騎乘之機車），該輕型
    機車突然偏左行駛，我跟著偏左行駛，此時同向左後方大車
    （指被告駕駛之系爭大客車）撞到我，該輛大車沒有停下來
    就駛離等語（見警第1頁、原審卷第64-66頁）；證人王嘉慧
    於警詢證述：我當時行駛在靠機慢車優先道與快車道的車道
    線邊，對方（指證人黃棠琳）行駛在左後方之快車道等語（
    見警卷第6頁）；證人蘇淑麗於警詢、偵訊及原審證稱：我
    是被告駕駛系爭大客車導遊小姐，當時我坐在駕駛座旁之右
    前座，正在低頭按點歌鍵盤時，聽到碰撞聲抬頭看見一輛機
    車距系爭大客車右前方約1個車身（約3公尺）距離倒地滑行
    至前面約3輛車距離處，並看到一個女生（指證人黃棠琳）
    在地上滾，被告有煞車停下來，再慢慢變換到內側車道駛離
    等語甚詳（見警卷第7頁、偵卷第16頁、原審卷第89-95頁）
    ；復參酌肇事後案發現場之外側快車道上留有證人黃棠琳之
    系爭重型機車長38.5公尺刮地痕，呈由西向東北走向，該刮
    地痕之北側約0.7公尺處留有長2.7公尺之系爭重型機車煞車
    痕；上開刮地痕往南在慢車道近快車道處留有證人王嘉慧之
    輕型機車12公尺長刮地痕，呈由西向東南走向，中華北路二
    路25巷口則留有1.4公尺刮地痕等情，此觀道路交通事故現
    場圖自明（見警卷第36頁）；並有道路交通事故調查報告表
    (一)(二)、現場及車損照片、黃棠琳、王嘉慧、王宥晴奇美醫院
    診斷證明書附卷可參（見警卷第10-24、27-29、36-38頁）
    ，據此足認本件交通事故發生前，被告之系爭大客車、證人
    黃棠琳之系爭重型機車及證人王嘉慧之輕型機車等三車均由
    西向東行駛，被告之系爭大客車行駛於外側快車道，證人王
    嘉慧之輕型機車行駛於慢車道，證人黃棠琳之系爭重型機車
    行駛在證人王嘉慧之輕型機車之左後方，欲從遊覽車所在外
    側快車道與王嘉慧騎乘機車所在慢車道間超越，在超車過程
    中發生擦撞，造成證人王嘉慧之機車左倒，證人黃棠琳之系
    爭重型機車右倒之事實，堪以認定。
  (2)被告雖否認其所駕駛之系爭大客車與證人黃棠琳騎乘之重型
    機車發生碰撞之事實，惟據證人吳麗紅於偵訊及原審結證：
    案發時我駕車行駛在外側車道，與系爭大客車是在同一車道
    ，是在系爭大客車後面約3、4輛汽車的距離，旁邊有一位騎
    機車的小姐不知為何偏左側行駛，機車的時速比我快一點，
    系爭大客車右前車頭與機車發生擦撞，系爭大客車的煞車燈
    同時亮起，但我不確定撞擊點在何處，系爭大客車沒有停下
    來等語（見偵卷第16頁、原審卷第74-85頁）；證人黃棠琳
    於原審證述：是右方的車（指證人王嘉慧之機車）一直往左
    邊，我才往左行駛，左側的車子（指被告之系爭大客車）離
    我很近，左側的車子擦撞到我等語（見原審卷第68-69頁）
    ；又參酌肇事後證人黃棠琳之重型機車前輪框凹、右側腳踏
    板斷，被告之系爭大客車右前大燈外框鈑金有痕跡、右前車
    角飾條擦痕、右前車身下方鈑金缺損，證人王嘉慧之輕型機
    車引擎外殼破、左車身撞痕、前輪框凹等情，此觀前開道路
    交通事故現場圖即明，堪信證人黃棠琳騎乘系爭重型機車欲
    從被告駕駛之系爭大客車所在外側快車道與證人王嘉慧騎乘
    輕型機車所在慢車道間隙超越，因證人王嘉慧之輕型機車偏
    左，證人黃棠琳不慎先擦撞證人王嘉慧之輕型機車左後方，
    造成證人王嘉慧之輕型機車左倒，證人黃棠琳之系爭重型機
    車右倒，在證人黃棠琳系爭重型機車右倒過程中，其系爭重
    型機車與被告駕駛之系爭大客車發生輕微擦撞之事實，應可
    認定。
  (3)本院囑託逢甲大學車輛行車事故鑑定研究中心鑑定，鑑定機
    關依本案交通事故現場圖、現場照片及相關筆錄鑑定結果認
    ：「肇事經過分析：一、依據臺南市警察局交通隊繪製之事
    故現場圖1.根據事故現場圖所記載之倒地位置及刮地痕與煞
    滑痕計算黃棠琳所騎乘之重型機車（09O-BZL）車速：機車
    倒地後速度摩擦係數採用0.45(f1)輪胎與地面磨擦係數採用
    0.7(f2)依據刮地痕實際長度35.8公尺（d1＝刮地痕38.5公
    尺－煞滑痕2.7公尺）及煞滑痕距離2.7公尺(d2)，計算機車
    倒地前速度至少為67.62KPH。2.計算王嘉慧所騎乘之重型機
    車（UP6-098）車速，刮地痕距離12公尺(d3)，計算機車倒
    地前速度至少為37.03KPH。二、依據警方所拍攝之車損照片
    顯示，張庚申所駕駛之遊覽車右前車角飾條擦痕（圖三），
    本中心以其他相似車型測量右前車角飾條離地面約130-135
    公分，然實際數據則需請檢察機關實際進行測量。若以130
    公分計算，則圖三之飾條擦痕非張庚申所駕駛之遊覽車與黃
    棠琳所騎乘之重型機車(09O-BZL)左手把發生碰撞所導致，
    依據原廠規格與實際測量之結果（圖四、圖五），手把高度
    皆在110公分以下，碰撞位置不符，另經由模擬結果顯示若
    黃棠琳所騎乘之重型機車（09O-BZL）於此處碰撞後會向右
    側滑行，固可確定此處擦痕非與黃棠琳所騎乘之重型機車（
    09O-BZL）碰撞所留下。三、關於整起事故是否有發生碰撞
    ，本中心藉由碰撞模擬軟體PC-CraSh進行模擬，並假設以下
    三種情境進行模擬（詳細過程影片參見附錄中之光碟）1.情
    境一：【遊覽車右前車角與黃棠琳機車發生擦撞】模擬遊覽
    車右前車角飾條擦痕車損（圖三）為黃棠琳所駕駛之重型機
    車發生碰撞所致之情況，模擬結果黃車為向右倒地滑行與事
    故現場圖遺留之刮地痕方向不符，且兩車接觸高度亦不符，
    研判此情境一不可能發生。2.情境二：【黃棠琳機車先擦撞
    遊覽車，再與王嘉慧機車碰撞】黃棠琳駕駛重型機車，欲超
    越張庚申所駕駛之遊覽車，不慎先與遊覽車發生擦撞，倒地
    後再與右方王嘉慧所駕駛之輕型機車碰撞，模擬結果黃車最
    終倒地停止位置與事故現場圖不符，且黃棠琳機車在王嘉慧
    機車之左側而非右側，此情境與現況不符，研判情境二之可
    能性不大。3.情境三【黃棠琳機車先與王嘉慧機車發生碰撞
    ，黃車在傾倒過程中與遊覽車右前側發生輕微擦撞】黃棠琳
    駕駛重型機車，欲從王嘉慧所駕駛輕型機車與張庚申所駕駛
    遊覽車之間1.8公尺之間隙超車穿越，不慎先與王車發生擦
    撞（圖九Ａ處、圖十車損照片）後，黃車向左滑行與遊覽車
    前車頭發生輕微接觸後（圖九Ｂ處），遊覽車進行煞車動作
    ，該模擬結果與事故現場較為吻合，且與證人證詞相符，二
    部機車在遊覽車右側先發生碰撞，而後黃車因速度較快，向
    前滑出，而證人吳麗紅指出黃車先與遊覽車發生擦撞後再與
    王車碰撞，此與現況不符。四、依據模擬軟體所模擬情境三
    結果，其模擬最終倒地位置及車輛行進與事故現場跡證及相
    關證詞較為吻合，黃棠琳所騎乘之重機車有可能與張庚申所
    駕駛之遊覽車發生輕微接觸。惟遊覽車右側車身之板金車損
    （圖十一），其位置高度約為35公分，機車是否在此處發生
    碰撞，因相關跡證不足，且車損情況並非嚴重，右側車身僅
    該處有車損（圖十二），該車損是否為本次事故所造成本中
    心無法判定。五、由於機車與遊覽車之兩車接觸位置不明顯
    ，本節針對貴院來文要求鑑定事項第二點所假設條件之模擬
    如下：由於包覆塑膠皮之機車左手把因其質量不大，假設為
    1公斤，若把手有與遊覽車發生碰撞，把手處以時速67KPH碰
    撞其釋放物理能量計算如下：m＝1KG v＝67 KPH＝18.6m/s
    所釋放能量172.98焦耳由於本中心並無器材可量測，其碰撞
    所造成遊覽車之震動及聲響本中心無法得知。而由於該碰撞
    所釋放能量不大，吳麗紅所在小客車內應無法聽到機車左手
    把與遊覽車碰撞之聲響，研判吳麗紅聽到的聲響為機車倒地
    聲音之可能性較大。六、關於證人吳麗紅所駕駛自小客車內
    所在位置可否看見黃棠琳所騎乘重型機車之左手把與張庚申
    所駕駛遊覽車之右前車頭發生碰撞，本中心以3D繪圖軟體進
    行視角模擬（圖十三-圖十六），若吳麗紅所駕駛自小客車
    位於遊覽車同車道之正後方本中心認為需在後方約20公尺方
    可看見黃棠琳所騎乘之重機車，惟機車包覆塑膠皮之左手把
    是否碰撞遊覽車之右前車頭，並無法清楚看見。若吳麗紅所
    駕駛自小客車位於遊覽車同車道但車身右輪壓車道線（圖十
    七），則可於後方10公尺處可看見黃棠琳所騎乘之重機車，
    然此情形亦無法清楚看見機車包覆塑膠皮之左手把有與遊覽
    車之右前車頭發生碰撞。」、「肇事責任分析綜合研判，本
    中心研判本案事故經過以情境四之可能性最大，亦即黃棠琳
    騎乘機車欲從遊覽車所在外側快車道與王嘉慧騎乘機車所在
    慢車道間之1.8公尺間隙超越，不慎擦撞王車之左後方，造
    成王車左倒，而黃車右倒，在黃車右倒過程中，其車輛不明
    部位與遊覽車發生輕微擦撞，檢視卷宗所附照片，遊覽車右
    側不易發現相關接觸碰撞痕跡。而張庚申所駕駛遊覽車有煞
    車，此代表他應知情有事故發生，本中心認為黃車與王車碰
    撞後倒地發出聲響，往前滑行至遊覽車前方，此狀況造成張
    庚申踩煞車。而證人吳麗紅之證詞說黃女機車先與遊覽車發
    生碰撞，再與王車碰撞，本中心認同黃女之機車與遊覽車有
    發生輕微接觸，惟是在黃車與王車碰撞倒地後與遊覽車發生
    接觸，因事故發生接觸時間僅0.1秒，非常短暫，在此情況
    一般人肉眼很難看清楚，同時由吳女駕駛之小客車需約20公
    尺以外才能看到黃女之機車，且僅能看見車尾，而在距離遊
    覽車後方10公尺，是看不到黃女之機車，遑論可見到黃女機
    車之左手把與遊覽車接觸，也就是在20公尺外亦無法看見黃
    車之左手把與遊覽車接觸。但事故發生時，因時間很短暫，
    對於距離判斷亦會有誤，亦即將20公尺距離誤判為10公尺之
    距離，若遊覽車行駛在原車道上未變換行向，且王女騎乘機
    車在原車擋上亦未變換行向，而黃女機車以時速67KPH欲從
    兩車間1.8公尺間隙超越，先與王車碰撞倒地再與遊覽車發
    生輕微接觸，就肇事責任而言，張庚申所駕駛之遊覽車並無
    肇事責任，因其根本無從防範黃女之機車，而王女之機車遭
    後方黃車擦撞，王女亦無肇事責任。」等情，此有逢甲大學
    車輛行車事故鑑定研究中心鑑定報告書暨模擬光碟附卷可憑
    （見本院卷第72-87頁），益徵證明證人黃棠琳騎乘重型機
    車欲從被告駕駛之系爭大客車所在外側快車道與證人王嘉慧
    騎乘輕型機車所在慢車道間之1.8公尺間隙超越，因證人王
    嘉慧之機車偏左，證人黃棠琳不慎先擦撞證人王嘉慧之機車
    左後方，造成證人王嘉慧之機車左倒，證人黃棠琳之機車右
    倒，在證人黃棠琳機車右倒過程中，其重型機車與被告駕駛
    之系爭大客車發生輕微擦撞之事實，堪可認定，被告辯稱系
    爭大客車並未與證人黃棠琳之系爭重型機車碰撞云云，核與
    事實不符，應無可採。
  (4)又告訴人之告訴，係以使被告受刑事訴追為目的，難免故予
    誇大，是其指訴是否與事實相符，仍應調查其他證據以資審
    認。現行刑事訴訟法並無禁止被害人於公訴程序為證人之規
    定，自應認被害人在公訴程序中具有證人適格即證人能力，
    然被害人與一般證人不同，其與被告處於絕對相反之立場，
    其陳述之目的，在使被告受刑事訴追處罰，內容未必完全真
    實，證明力自較一般證人之陳述薄弱。故被害人縱立於證人
    地位而為指證及陳述，且其指證、陳述無瑕疵可指，仍不得
    作為有罪判決之唯一依據，應調查其他證據以察其是否與事
    實相符，亦即仍須有補強證據以擔保其指證、陳述之真實性
    ，始得採為斷罪之依據。若被害人之指證本身已有重大瑕疵
    ，依嚴格證明之法則，自無法憑為犯罪事實之認定，其理甚
    明（最高法院96年台上字2161號判決意旨參照）。證人黃棠
    琳於警詢、檢察事務官詢問及原審指證：是後面遊覽車車（
    指被告駕駛之系爭大客車）先擦撞到我機車的左手把，我才
    去撞到右前方的機車（指證人王嘉慧騎乘之輕型機車）後，
    人車倒地等語（見警卷第1頁、偵卷第3頁、原審卷第68頁）
    ，惟證人黃棠琳係被告涉犯業務過失傷害部分之告訴人，其
    前開關於「被告駕駛之系爭大客車先擦撞到我的機車左手把
    ，我才去撞證人王嘉慧機車」證述之目的，在使被告受刑事
    訴追處罰，是否真實，仍應調查其他證據補強。雖證人吳麗
    紅於偵訊及原審證述：我開車一直跟在系爭大客車後面約10
    公尺，行駛在同一外側快車道上，我看到黃棠琳的機車不知
    為何偏左側，系爭大客車之車頭右前面與黃棠琳騎乘之重型
    機車碰撞，我聽到「碰」一聲，黃棠琳就往右飛出去，機車
    向左前方滑行等語（見偵卷第16頁、原審卷第74-75、85頁
    ），然證人吳麗紅駕駛之小客車係在系爭大客車後方之同一
    外側快車道，而證人黃棠琳係騎乘機車欲從被告駕駛之系爭
    大客車所在外側快車道與證人王嘉慧騎乘輕型機車所在慢車
    道間之1.8公尺間隙超越，證人黃棠琳機車先與證人王嘉慧
    機車發生碰撞後，證人黃棠琳機車才與被告之系爭大客車發
    生輕微擦撞，因事故發生接觸時間僅0.1秒，非常短暫，一
    般人肉眼很難看清楚，況證人吳麗紅駕駛之小客車需約20公
    尺以外才能看到證人黃棠琳之機車，證人吳麗紅對於距離應
    係判斷有誤，將20公尺距離誤判為10公尺之距離，且證人吳
    麗紅並未看見前階段即證人黃棠琳機車先與證人王嘉慧機車
    發生碰撞之經過，而僅看見後階段即證人黃棠琳機車與被告
    之系爭大客車發生擦撞之過程，是其上開所見之肇事部分經
    過情節，並非事故發生之全貌，是其上開證詞，尚不足補強
    證人黃棠琳關於「被告駕駛之系爭大客車先擦撞到我的機車
    左手把，我才去撞證人王嘉慧機車」之指證。況證人黃棠琳
    騎乘機車欲從被告駕駛之系爭大客車所在外側快車道與證人
    王嘉慧騎乘輕型機車所在慢車道間之1.8公尺間隙超越，因
    證人王嘉慧之機車偏左，證人黃棠琳不慎先擦撞證人王嘉慧
    之機車左後方，造成證人王嘉慧之機車左倒，證人黃棠琳之
    機車右倒，在證人黃棠琳機車右倒過程中，其機車與被告駕
    駛之系爭大客車發生輕微擦撞之事實，業經本院認定如上，
    證人黃棠琳及吳麗紅前開證述，既與事實不符，自無足採。
  (二)被告是否明知其已肇事而有逃逸之故意：
  (1)被告駕駛之系爭大客車與證人黃棠琳騎乘之重型機車確有發
    生輕微碰撞，證人黃棠琳受有前開傷害，詳如前述，然被告
    竟未向員警報案或留置現場等待員警前往處理，亦未將黃棠
    琳送醫，隨即駕駛系爭大客車離開現場等情，業據被告於警
    詢、偵訊、原審及本院審理中迭次供承在卷。又據被告於警
    詢及檢察事務官詢問及偵訊時迭次陳明：當時有二輛機車發
    生交通事故，我先聽到碰一聲，一輛機車滑到我車正前方，
    人滾到右邊去，我車沒有因碰撞引起振動，我踩煞車停一下
    ，就切到內側車道，我判斷不是我撞的，我沒有撞到對方，
    對方也沒有撞我，所以我就駕車離開等語（見警卷第5頁、
    偵卷第5、11頁），核與證人蘇淑麗於偵訊及原審證述：當
    時行駛在市區，車速約3、40公里，我先聽到大客車外有打
    滑的聲音，接著看到機車在大客車右前方約一個車身距離滑
    過去，一個小姐在地上滾，大客車上乘客喊「機車相撞」，
    大客車緊急煞車，我並未感覺到大客車有撞擊或振動，當時
    大客車上的客人有驚嚇尖叫，我往車外看到二輛機車發生事
    故，因為沒有我們的事，大客車不久就離開，當時真的沒有
    想到要報警等語相符（見偵卷第16頁、原審卷第89-95頁）
    ；且經證人涂耀遠、余美麗於本院到庭證述：當時大客車有
    煞車，一下子大客車就變換車道離開，當時我們均未感到大
    客車有振動或聲響等語甚詳（見本院卷第105-106頁）。又參
    酌系爭大客車車重14,590公斤、系爭重型機車車重96公斤，
    此有車輛總規格表及交通部公路總局嘉義區監理所雲林監理
    站99年5月18日嘉監雲字第0990005394號函附檢驗磅重單及
    照片附卷足考（見本院卷第35、46-47頁），足見系爭大客
    車之車重為系爭重型機車車重近20倍，則被告辯稱其並未感
    受到大客車有與機車碰撞之跡象等情，核與經驗法則及事理
    法則相符，應可採認。
  (2)又被告駕駛之大客車於行進間，突見證人黃棠琳之機車與證
    人王嘉慧之機車發生事故，證人黃棠琳之機車在其正前方滑
    行，人滾到右邊去，乃踩煞車並停車，並引起系爭大客車內
    之客人驚嚇尖叫等情綜合判斷，被告應已知悉在其前方發生
    交通事故，惟依證人黃棠琳騎乘機車欲從被告駕駛之系爭大
    客車所在外側快車道與證人王嘉慧騎乘輕型機車所在慢車道
    間之1.8公尺間隙超越，證人黃棠琳不慎先擦撞證人王嘉慧
    之輕型機車左後方，造成證人黃棠琳之重型機車右倒，在重
    型機車右倒過程中，與被告駕駛之系爭大客車發生輕微擦撞
    ，被告於事故發生之剎那間見其大客車前方有二輛機車發生
    交通事故，乃踩煞車閃避，且於事故發生瞬間，並未感受到
    系爭大客車與右倒之系爭重型機車發生輕微擦撞，乃主觀上
    認定本件交通事故與其無關，於煞停後未久即駛離現場，據
    此，實難認定被告明知證人黃棠琳之系爭重型機車於右倒時
    與其駕駛之系爭大客車發生輕微碰撞，仍於肇事後逃逸之事
    實。
  (三)證人黃棠琳指證被告駕駛之系爭大客車先擦撞到其機車左手
    把後，其才去撞證人王嘉慧機車，被告於肇事後逃逸之事實
    ，既有諸多瑕疵而影響其憑信性，其所為不利於被告之陳述
    ，經調查結果並無補強證據足以擔保其真實性，不能據為不
    利於被告之犯罪證據。而證人吳麗紅前揭關於被告駕駛系爭
    大客車之車頭右前面與證人黃棠琳騎乘之重型機車碰撞後，
    證人黃棠琳始往右飛出去，機車向左前方滑行之事實，亦與
    本院認定證人黃棠琳先擦撞證人王嘉慧之機車左後方，造成
    證人王嘉慧之機車左倒，證人黃棠琳之機車右倒，在證人黃
    棠琳機車右倒過程中，其機車與被告駕駛之系爭大客車發生
    輕微擦撞之事實不符，自難憑為不利於被告之認定。此外，
    復查並無其他積極證據足證被告明知證人黃棠琳於機車右倒
    之過程中，與被告駕駛之系爭大客車發生輕微擦撞，仍於肇
    事後逃逸之事實，應認其肇事逃逸之犯罪不能證明。
五、綜上所述，本件公訴人認被告涉犯刑法第185條之4之肇事逃
    逸罪嫌，所舉之證據與指出之證明方法，尚有合理之懷疑存
    在，未得使本院確信被告涉有該犯行。此外，依本院調查證
    據之結果，查無其他積極證據可資認定被告有何此部分罪行
    ，則按犯罪事實應以證據為其認定基礎，如積極證據不足以
    證明被告犯罪，而依調查所得資料，在一般生活經驗上尚非
    不得另為其他有利被告之推定，本於罪疑惟輕法則，即應依
    法為無罪判決之諭知，乃原審疏未詳查因而諭知被告肇事逃
    逸部分有罪，尚有未合。被告上訴意旨否認肇事逃逸，請求
    撤銷原判決關於肇事逃逸部分，為有理由，自應由本院將原
    判決關於肇事逃逸部分撤銷，另為無罪之諭知。
據上論結，應依刑事訴訟法第369條第1項前段、第364條、第301
條第1項，判決如主文。
本案經檢察官劉得鉦到庭執行職務。
中    華    民    國   100    年    10    月    27    日
                  刑事第二庭    審判長法  官  葉居正
                                      法  官  陳欽賢
                                      法  官  張桂美
以上正本證明與原本無異。
檢察官如不服本判決應於收受本判決後10日內向本院提出上訴書
，其未敘述上訴理由者並得於提起上訴後10日內向本院補提理由
書。
本件被告不得上訴。
                                      書記官  魏芝雯
中    華    民    國   100    年    10    月    27    日